臺灣臺南地方法院民事判決
109年度訴字第2054號
原      告  劉建宏  

訴訟代理人  江信賢律師
            蔡麗珠律師
            蘇榕芝律師
            林宜嫻律師
被      告  劉文福  

            劉茂林  

            劉茂進  

            劉晉榮  

上列一人之                      
訴訟代理人  劉榕嫻  
被      告  劉晉嘉  

上列一人之                      
訴訟代理人  劉美杏    
上四人共同    
訴訟代理人  謝勝合律師
被      告  劉樹興  

            劉一宏  



            劉威志  


            鍾月璇  

            劉育維  

            劉宜柔  

            劉靜芬  

            廖定鈞  




            曾瑩禎  

            劉威佃  

            劉麗美  


上列當事人間分割共有物事件，經本院於民國110年10月28日言
詞辯論終結，判決如下：
    主  文
一、兩造共有坐落臺南市○○區○○段00地號土地，依附圖一所示分
    割如下：
  ㈠編號A部分面積110.43平方公尺，分配給被告廖定鈞及曾瑩禎
    按原應有部分比例保持共有。
  ㈡編號B部分面積179.46平方公尺，分配給被告鍾月璇、劉育維
    、劉宜柔、劉靜芬、劉麗美及劉威佃按原應有部分比例保持
    共有。
  ㈢編號C部分面積165.66平方公尺，分配給原告劉建宏及被告劉
    文福按原應有部分比例保持共有。
  ㈣編號D部分面積165.66平方公尺，分配給被告劉威志。
  ㈤編號E部分面積124.25平方公尺，分配給被告劉一宏。
　㈥編號F部分面積124.25平方公尺，分配給被告劉樹興。
  ㈦編號G部分面積124.25平方公尺，分配給被告劉茂林、劉茂進
    、劉晉榮、劉晉嘉按原應有部分比例保持共有。
二、訴訟費用由兩造按附表應有部分比例負擔。
    事實及理由
甲、程序部分：　　
    被告劉文福、劉茂林、劉茂進、劉樹興、劉一宏、劉威志、
    鍾月璇、劉育維、劉宜柔、劉靜芬、廖定鈞、劉晉榮、劉晉
    嘉、曾瑩禎、劉威佃等人，均未於最後言詞辯論期日到場，
    核無民事訴訟法第386條所列各款情形，爰依原告之聲請，
    由其一造辯論而為判決，合先敘明。
乙、實體部分：
一、原告主張：
　㈠坐落臺南市○○區○○段00地號土地(下稱系爭土地），為兩造所
    共有，應有部分各如附表所示。系爭土地為一般住宅區用地
    ，性質上並無不能分割，共有人亦無不分割之協定，因無法
    協議分割，故依民法第823條第1項及第824條規定訴請裁判
    分割。
　㈡又系爭土地之東北側臨臺南市○○區○○路，延伸至西北方連接
    德善一路通行至公路，土地上有附圖二所示之樓房、鐵皮屋
    、平房等未保存登記建物坐落其上，依序為：⑴編號1為門牌
    號碼臺南市○○區○○路00號三層樓房（如訴卷第49頁照片所示
    之編號2），起造人為訴外人劉財樹（歿），現為其繼承人
    即被告鍾月璇、劉育維、劉宜柔、劉靜芬、劉威佃等人（下
    稱鍾月璇等人）居住使用；⑵編號1-1為無門牌之鐵皮屋（如
    訴卷第49頁照片所示之編號1），起造人同為劉財樹，屬於0
    0號建物之車庫，現為劉威佃所使用；⑶編號2為門牌號碼臺
    南市○○區○○路00號三層樓房（如訴卷第49頁照片所示之編號
    3），起造人為訴外人劉朝春（即原告劉建宏及被告劉文福
    之父），現為劉建宏及劉文福居住使用；⑷編號3及4為門牌
    號碼○○路00號及00號平房（如訴卷第51頁照片所示之編號4
    及5），現均為劉威志所使用；⑸編號5及6為門牌號碼○○路00
    號鐵皮屋及00號平房（如訴卷第51頁照片所示之編號6及第5
    3頁照片所示之編號7），起造人為被告劉樹興等情。考量系
    爭土地對外通行及其上建物坐落現況，為使分割後土地可達
    最佳利用效益，不致因分割而拆除建物，應依附圖一之方式
    分割。至被告廖定鈞、劉一宏及劉威佃主張變價分割，將使
    地上建物遭拆除，影響所有人權益甚大，無法充分發揮土地
    經濟價值，並非適當。
　㈢並聲明：如主文第一項所示之分割方案。
二、被告方面：
　㈠劉茂林、劉茂進、劉晉榮、劉晉嘉及劉威志：均同意原告主
    張之分割方案。（訴卷第245、249頁）　
　㈡劉麗美：不同意分配附圖一編號B的位置，因為伊之房屋還有
    坐落在A的部分。（訴卷第249頁）
　㈢鍾月璇、劉育維、劉宜柔及劉靜芬：伊等是母子，都住在門
    牌號碼○○路00號建物，持份要分配在一起。（訴卷第78頁）
　㈣被告廖定鈞、劉一宏及劉威佃：系爭土地上多筆未保存登記
    建物，乃部分共有人未經其他共有人同意所興建，屬無權占
    有，倘依地上建物坐落位置為原物分割，對於他共有人顯有
    不公，且該共有人應有部分面積與其建物所使用之土地面積
    並不相當，建物必須部分或全部拆除，亦有害整體經濟利益
    。參之共有人數甚多，各共有人所能分得之面積均非寬闊，
    且難有各自獨立之門戶出入，足認將系爭土地以原物分配，
    顯有困難。再以系爭土地位處臺南市○○區鬧區，公共設施及
    生活機能尚佳，可認具有一定之市場價值，如以變價拍賣之
    方式，除可由公眾或有意願之共有人以自由、公開程序競標
    ，亦可使系爭土地在自由市場競爭之情形下反應出合理且適
    當之價值，對於全體共有人而言，應均屬有利。故認
　　以變價分割方式為適當。（訴卷第149-150、197-199、000-
　　000頁）　　
三、本院之判斷：
  ㈠按各共有人，除法令另有規定外，得隨時請求分割共有物。
    但因物之使用目的不能分割或契約訂有不分割之期限者，不
    在此限，民法第823條第1項定有明文。查本件分割土地為兩
    造共有，應有部分比例各如附表所示，有土地登記謄本可稽
    （見訴卷第171-176頁）。又系爭分割土地為都市計畫住宅
    區，亦有臺南市○○區公所都市計畫土地使用分區證明書可稽
    （同上卷第47頁），法令上、使用目的上及共有人間均無不
    能分割之限制，但因部分被告未到場無法協議分割，是原告
    訴請裁判分割，依法有據。
  ㈡次按共有物之分割，依共有人協議之方法行之。分割之方法
    不能協議決定，或於協議決定後因消滅時效完成經共有人拒
    絕履行者，法院得因任何共有人之請求，命為下列之分配：
    ⑴以原物分配於各共有人。但各共有人均受原物之分配顯有
    困難者，得將原物分配於部分共有人。⑵原物分配顯有困難
    時，得變賣共有物，以價金分配於各共有人；或以原物之一
    部分分配於各共有人，他部分變賣，以價金分配於各共有人
    。以原物為分配時，如共有人中有未受分配，或不能按其應
    有部分受分配者，得以金錢補償之。以原物為分配時，因共
    有人之利益或其他必要情形，得就共有物之一部分仍維持共
    有。民法第824條第1-4項定有明文。又法院為裁判分割前，
    應顧及公平、當事人之聲明、應有部分之比例與實際是否相
    當、共有物之客觀情狀、性質、價格與經濟價值、共有利益
    、各共有人之主觀因素與使用現狀、利害關係等因素為綜合
    判斷。
  ㈢本院審酌下列情事，認以原告主張如附圖一所示之分割方案
    ，應為可採：
　⒈土地對外通行及使用現況：系爭土地之東北側臨臺南市○○區○
    ○路，延伸至西北方連接○○○路通行至公路，土地上有附圖二
    所示之樓房、鐵皮屋、平房等未保存登記建物坐落其上，依
    序為：⑴編號1為門牌號碼臺南市○○區○○路00號三層樓房（如
    訴卷第49頁照片所示之編號2），起造人為劉財樹（歿），
    現為鍾月璇、劉育維、劉宜柔、劉靜芬、劉威佃等人居住使
    用；⑵編號1-1為無門牌之鐵皮屋（如訴卷第49頁照片所示之
    編號1），起造人同為劉財樹，屬於00號建物之車庫，現為
    劉威佃所使用；⑶編號2為門牌號碼臺南市○○區○○路00號三層
    樓房（如訴卷第49頁照片所示之編號3），起造人為劉建宏
    及劉文福之父劉朝春，現為劉建宏及劉文福居住使用；⑷編
    號3及4為門牌號碼○○路00號及00號平房（如訴卷第51頁照片
    所示之編號4及5），現均為劉威志所使用；⑸編號5及6為門
    牌號碼○○路00號鐵皮屋及00號平房（如訴卷第51頁照片所示
    之編號6及第53頁照片所示之編號7），起造人為劉樹興等情
    。除據原告所陳報，並提出現狀照片及內政部地政司地籍圖
    與網路地圖套合圖資、空照圖等供參（見訴卷第49-57頁）
    ；並經本院會同臺南市○○地政事務所人員現場履勘測量，亦
    有勘驗測量筆錄及附圖二之建物位置複丈成果圖可稽（見訴
    卷第101-111頁）。
　⒉共有人意願：原告主張如附圖一之分割方案，業經劉茂林、
    劉茂進、劉晉榮、劉晉嘉及劉威志同意，亦符合鍾月璇、劉
    育維、劉宜柔及劉靜芬之分配意願，應屬多數共有人之意願
    ，且與共有人現有建物使用情況，亦大致相符，此有附圖三
    之套繪圖可參。至廖定鈞、劉一宏及劉威佃三人雖主張以變
    價方式分割，惟此為少數共有人之意願，且日後將使土地與
    建物產權人間之關係複雜化，導致現有建物將遭拆除之可能
    ，對多數共有人權益影響甚大，難認可採。而系爭土地以附
    圖一之原物分配方式，並無困難，雖各共有人之分配面積及
    位置，與其等建物所坐落之位置及面積未必完全相符，但亦
    大致相符，對多數共有人權益影響較小，自較為可採。
　⒊是以系爭土地對外通行情形、共有人既有建物存在現況、各
    共有人應有部分比例與意願等一切情狀，認原告主張之分割
    方案，應為可採。　
  ㈣從而，原告依民法第823條第1項前段、第824條第2項規定，
    請求依附圖一所示方案分割系爭土地，洵屬有據，亦屬適當
    公允，爰判決如主文第一項所示。
四、末按因共有物分割、經界或其他性質上類似之事件涉訟，由
    敗訴當事人負擔訴訟費用顯失公平者，法院得酌量情形，命
    勝訴之當事人負擔其一部，民事訴訟法第80 條之1定有明文
    。本件雖准依原告請求分割兩造共有土地，然分割方法係法
    院考量全體共有人利益，認原告主張之分割方案為可採，原
    告既為共有人之一，亦同受其利，若全由敗訴之當事人負擔
    訴訟費用顯失公平，爰依前揭規定，命由兩造各按應有部分
    比例負擔。
五、劉一宏之應有部分前為訴外人華南商業銀行股份有限公司設
    定最高限額抵押權，本院已將本件訴訟告知該抵押權人，併
    此敘明。
六、訴訟費用負擔之依據：民事訴訟法第80條之1 。
中　　華　　民　　國　　110 　年　　11　　月　　30　　日
                  民事第五庭  法  官  陳淑卿
上為正本係照原本作成。
如不服本判決，應於送達後20日內，向本院提出上訴狀並表明上
訴理由，如於本判決宣示後送達前提起上訴者，應於判決送達後
20日內補提上訴理由書（須附繕本）。如委任律師提起上訴者，
應一併繳納上訴審裁判費。
中　　華　　民　　國　　110 　年　　12　　月　　1 　　日
                              書記官　謝璧卉
附表：
共  有  人 應有部分  劉文福 12分之1  劉建宏 12分之1 劉茂林 32分之1  劉茂進 32分之1 劉樹興 24分之3  劉一宏 24分之3  劉威志 6分之1  鍾月璇  576分之7  劉育維 576分之11  劉宜柔 576分之11 劉靜芬 576分之11  廖定鈞 48分之3  劉晉榮 32分之1 劉晉嘉 32分之1  曾瑩禎 144分之7  劉麗美  18分之1 劉威佃 18分之1